臺灣南投地方法院民事裁定
111年度訴聲字第2號
聲  請  人  徐佳筠  

訴訟代理人  彭煥華律師
相  對  人  徐璿馥  
上列當事人間聲請許可為訴訟繫屬事實之登記事件，本院裁定如
下：
    主  文
聲請駁回。
    理  由
一、聲請意旨略以：坐落南投縣○○鎮○○段0000地號土地（權利範
    圍：全部）、同段3-16地號土地（權利範圍：全部）、同段
    6地號土地（權利範圍：10000分之9626）等3筆土地（下稱
    系爭土地），原為聲請人父親徐春明所有，原欲贈與第三人
    金華殿管理委員會所有供建廟使用，後於民國95年間，聲請
    人之父與同為金華殿之信徒即相對人達成借名契約之合意，
    於95年6月2日簽訂系爭土地買賣契約，以假買賣之方式將系
    爭土地移轉登記予相對人。現徐春明已過世，聲請人為其唯
    一繼承人，爰依借名登記契約法律關係、民法第179條後段
    、第767條第1項前段之規定，向本院對相對人起訴請求將系
    爭土地之所有權辦理移轉登記予聲請人，並經本院以111年
    度重訴字第15號土地所有權移轉登記事件受理在案。為此，
    爰依民事訴訟法第254條第5項規定，就上開所列之不動產，
    聲請裁定許可為訴訟繫屬事實之登記等語。
二、按訴訟標的基於物權關係，且其權利或標的物之取得、設定
    、喪失或變更，依法應登記者，於事實審言詞辯論終結前，
    原告得聲請受訴法院以裁定許可為訴訟繫屬事實之登記，民
    事訴訟法第254條第5項定有明文。觀諸前開條文於106年6月
    14日修正公布之修正理由第三點「現行條文第五項規定旨在
    藉由將訴訟繫屬事實予以登記之公示方法，使第三人知悉訟
    爭情事，俾阻卻其因信賴登記而善意取得，及避免確定判決
    效力所及之第三人受不測之損害。其所定得聲請發給已起訴
    證明之當事人，係指原告；其訴訟標的宜限於基於物權關係
    者，以免過度影響被告及第三人之權益」可知，依上開法條
    許可訴訟繫屬事實登記者，須該訴訟標的係本於物權關係，
    且該權利或標的物之取得、設定、喪失、變更依法應登記者
    為限。若原告起訴所主張為訴訟標的之權利，其取得、設定
    、喪失或變更無須登記者(例如基於買賣契約所生之債權)，
    縱使原告所請求給付者，為取得、設定、喪失或變更應經登
    記之「標的物」（例如不動產），仍與上開規定之要件不符
    ，自不得依此規定聲請為訴訟繫屬事實之登記。次按不動產
    借名登記契約為借名人與出名人間之債權契約，出名人依其
    與借名人間借名登記契約之約定，通常固無管理、使用、收
    益、處分借名財產之權利，然此僅為出名人與借名人間之內
    部約定，其效力不及於第三人(最高法院107年度台上字第13
    9號判決意旨參照)。申言之，借名登記之不動產於借名關係
    存續中，既係登記為出名人之名義，由出名人登記為該不動
    產之所有權人，則於該不動產回復登記為借名人名義以前，
    借名人尚非所有權人，自無所有物返還請求權可資行使，且
    出名人如將該不動產處分移轉登記予第三人，係屬有權處分
    ，不因第三人為善意或惡意而有異。
三、經查，聲請人主張系爭土地成立借名登記契約，已因聲請人
    之父死亡而消滅，遂起訴聲明請求相對人應將系爭土地移轉
    登記予聲請人，而據以提起本案訴訟之請求，業經本院以11
    1年度重訴字第15號土地所有權移轉登記事件受理在案等情
    ，此經本院依職權調閱上開案卷核閱無訛。是核，聲請人既
    係基於借名登記關係終止後，依民法第179條之規定為本案
    請求之訴訟標的，揆諸前揭規定與說明，顯係基於債權關係
    即借名登記關係，而為土地移轉登記之請求，並非以得、喪
    、變更須經登記之物權為訴訟標的，且該借名登記權利關係
    之取得、設定、喪失、變更，亦非依法應登記者，是其本件
    聲請核與民事訴訟法第254條第5項規定之要件不符，自無從
    許可為訴訟繫屬事實之登記。至聲請人雖主張其對相對人尚
    得依民法第767條第1項前段之請求返還，為物權關係之請求
    等語；然查，聲請人主張之借名登記關係乙情縱然屬實，聲
    請人並已類推適用民法550條規定，得請求相對人將系爭土
    地所有權移轉登記至聲請人名下，然在尚未移轉登記前，聲
    請人尚無從依民法第767條為主張。是以聲請人提起本件訴
    訟權利之性質核屬「債權」，則該訴訟標的顯非基於「物權
    」關係請求。準此，聲請人本件聲請，於法不合，應予駁回
    。
四、爰依法裁定如主文。　　
中　　華　　民　　國　　111 　年　　8 　　月　　25　　日
                  民事第一庭    法　官　蔡志明
以上正本係照原本作成。
如對本裁定抗告須於裁定送達後10日內向本院提出抗告狀，並繳
納抗告費新臺幣1,000元。
中　　華　　民　　國　　111 　年　　8 　　月　　25　　日
                                書記官　張雅筑